臺灣臺南地方法院民事判決
110年度訴字第1529號
原      告  方妙丹  

訴訟代理人  楊丕銘律師
被      告  方錦得  


            方錦榮  

            方啟峰  

            方麗華  

兼  上一人
訴訟代理人  方惠葉  

被      告  方許雪  

訴訟代理人  方書斌  
上列當事人間請求分割共有物事件，本院於民國111年6月20日言
詞辯論終結，判決如下：
    主  文
兩造共有坐落臺南市○區○○段○○○地號土地，准予分割如附圖一所
示：編號Ａ部分面積一百八十九點三四平方公尺，分歸原告、被
告方錦得、方錦榮、方啟峰按應有部分比例保持共有；編號Ｂ部
分面積一百二十七平方公尺，分歸被告方麗華、方惠葉按應有部
分比例保持共有；編號Ｃ部分面積一百九十二點六六平方公尺，
分歸被告方許雪所有。
訴訟費用由兩造依附表所示應有部分比例分擔之。
    事實及理由
壹、程序事項
    本件被告方錦榮、方啟峰經合法通知，於歷次言詞辯論期日
    均未到場，核無民事訴訟法第386條所列各款情形，爰依原
    告之聲請，由其一造辯論而為判決。
貳、實體事項
一、原告起訴主張：
  ㈠訴之聲明：
  ⒈請准將兩造共有坐落臺南市○區○○段000地號土地（下稱系爭
    土地）分割如附圖一所示：編號Ａ部分面積189.34平方公尺
    分歸原告及被告方錦得、方錦榮、方啟峰按應有部分比例保
    持共有；編號Ｂ部分面積127平方公尺分歸被告方惠葉、方麗
    華按應有部分比例保持共有；編號Ｃ部分面積192. 66平方公
    尺分歸被告方許雪取得。
  ⒉系爭土地上之登記日期民國108年8月23日、權利人方惠葉、
    債權額比例全部、擔保債權總金額新臺幣（下同）200萬元
    之抵押權應移存於（轉載於）其抵押義務人於分割後所分得
    之土地。
  ㈡系爭土地為兩造所共有，面積為509平方公尺，屬商業區，兩
    造之應有部分如附表所示，系爭土地之北側面臨公園北路，
    南側面臨長北街210巷5弄，系爭土地上有①被告方許雪之近3
    0年1層樓鐵皮建物（門牌號碼為臺南市○區○○○路000號，下
    稱系爭231號鐵皮建物）、現租與「弘海車體鍍膜」②被告方
    惠葉、方麗華之鐵皮建物③原告及被告方錦得、方錦榮、方
    啟峰之近30年1層樓鐵皮建物。兩造並無不分割之約定，然
    兩造無法協議分割，爰依民法第823條第1項本文規定請求分
    割系爭土地。
  ㈢原告之如附圖一分割方案，臨接公圜北路之面寬，係依各共
    有人之持分比例為分配，編號Ａ部分之面寬為3.4公尺，編號
    Ｂ部分之面寬為2.28公尺，編號Ｃ部分之面寬為3.45公尺，足
    以讓一部自小客車出入。又全體共有人均無意願保留其上之
    建物，且原告之分割方案符合多數共有人之想法，系爭土地
    上之建物均係簡陋之一層樓鐵皮屋，且均作為倉庫使用，僅
    被告方許雪之系爭231號鐵皮建物租與洗車廠。上開鐵皮屋
    位在鬧區，且為面臨主要幹道之商業區土地，致其建蔽率及
    容積率均高，鐵皮屋之占地嚴重低於建蔽率及容積率，是系
    爭土地上之建物有害於土地利用、社會經濟、市容觀瞻等，
    如欲保存各建物，根本無法為公平合理之分割，故本件分割
    不應考量其上建物之保存。
二、被告方錦榮、方啟峰經合法通知，均未於言詞辯論期日到場
    ，亦未提出書狀作何聲明或陳述，其餘被告則以下列情詞資
    為抗辯： 　　
　㈠被告方錦得：
　　同意原告之分割方案。
　㈡被告方許雪：
　⒈系爭土地應分割如附圖二所示：編號Ａ部分面積116平方公尺
    分歸原告及被告方錦得、方錦榮、方啟峰按應有部分比例保
    持共有；編號Ｂ部分面積133.50平方公尺分歸被告方惠葉、
    方麗華按應有部分比例保持共有；編號Ｃ部分面積259.50平
    方公尺分歸被告方許雪取得。
　⒉依原告之分割方案，必須拆除系爭土地上之部分建物，難以
    估算工程費用。而依被告方許雪之附圖二分割方案，係採原
    物分割方式，無庸拆除地上建物。又原告及被告方錦得、方
    錦榮、方啟峰分得之編號Ａ部分面積116平方公尺，小於渠等
    依應有部分比例計算之面積189.348平方公尺，被告方惠葉
    、方麗華分得之編號Ｂ部分面積133.50平方公尺，大於渠等
    依應有部分比例計算之面積126.9955平方公尺，被告方許雪
    分得之編號Ｃ部分面積259.50平方公尺，大於其依應有部分
    比例計算之面積192.6565平方公尺，被告方許雪認以111年
    度公告現值加15％即9萬6,715元（即每坪31萬9,719元）作為
    補償金額，應屬合理。
  ⒊被告方許雪之附圖二分割方案，原告及被告方錦得、方錦榮
    、方啟峰分得之編號Ａ部分雖未面臨公園北路，然可由後方
    巷弄出入長北街，且編號Ａ部分北側之252-4地號土地為國有
    土地，現由原告占有，原告有優先承買權，其買下該土地即
    可面鄰公園北路。
　㈢被告方惠葉、方麗華：
　⒈系爭土地應分割如附圖三所示：編號甲部分面積127.25平方
    公尺、編號乙部分面積63.63平方公尺分歸被告方許雪取得
    ；編號丙部分面積63.62平方公尺、編號戊部分面積127.25
    平方公尺分歸原告及被告方錦得、方錦榮、方啟峰按應有部
    分比例保持共有；編號丁部分面積127.25平方公尺分歸被告
    方惠葉、方麗華按應有部分比例保持共有。
　⒉依原告之分割方案，面臨馬路之路寬不夠，無法讓1輛車輛進
    出；且被告方麗華、方惠葉分得之編號Ｂ部分呈現細長形狀
    ，面臨公園北路之寬度僅2.31公尺，不符合建築法規，致無
    法申請興建房屋，原告之附圖一分割方案並不可採。又兩造
    之父袓輩已合意各自佔用、使用之位置，被告方錦得、方錦
    榮等人附圖三所示編號丙部分時，即已對父祖輩所為之約定
    表示認同，嗣後不得要求被告方麗華、方惠葉分得編號丁部
    分以外之土地。再者，被告方許雪於2、30年前即在附圖三
    所示之編號甲、乙部分搭建未保存登記建物出租給他人，且
    有申請臺南市○區○○○路000號房屋稅籍，被告方麗華、方惠
    葉使用編號丁部分多年，兩造未曾有異議，可見系爭土地於
    父袓輩時代確有分管合意。系爭土地原係分成4份，每份38
    坪，其中3位共有人為被告方惠葉之叔叔、伯父及父親，嗣
    訴外人方新源將編號乙、丙賣給被告方許雪、方錦得，2人
    各半，被告方許雪之租金有分給方新源，所以分成編號乙、
    丙部分，面積各半，被告方麗華、方惠葉分得之編號丁部分
    係其父親協議占用之位置。
三、本院得心證之理由：
　㈠按各共有人，除法令另有規定外，得隨時請求分割共有物。
    但因物之使用目的不能分割或契約定有不分割之期限者，不
    在此限，民法第823條第1項定有明文。查系爭土地面積509
    平方公尺，為兩造所共有，其應有部分如附表所示，而兩造
    就系爭土地並無不分割之約定，系爭土地之使用目的亦無不
    能分割之情，且無不能分割之法令限制，有系爭土地登記第
    一類謄本、臺南市臺南地政事務所110年10月28日臺南地所
    測字第1100098764號函在卷可參（調解卷第51-55頁、本院
    卷第39頁）。從而，原告本於共有人之資格，訴請系爭土地
    裁判分割，即屬正當。
　㈡次按共有物之分割，依共有人協議之方法行之；分割之方法
    不能協議決定，或於協議決定後因消滅時效完成經共有人拒
    絕履行者，法院得因任何共有人之請求，命為下列之分配：
    1.以原物分配於各共有人。但各共有人均受原物之分配顯有
    困難者，得將原物分配於部分共有人。以原物為分配時，因
    共有人之利益或其他必要情形，得就共有物之一部分仍維持
    共有；民法第824條第1項、第2項第1款、第4項分別定有明
    文。再按法院定共有物分割之方法，固可由法院自由裁量，
    惟應斟酌各共有人之意願、利害關係、共有物之性質、分割
    後之經濟效用及公共利益等為公平決定（最高法院81年度台
    上字第16號、89年度台上字第724號民事判決可資參照)。
　㈢查系爭土地北臨公園北路，南臨長北街210巷5弄巷道可供出
    入。臨公園北路之系爭231號鐵皮建物為被告方許雪所有，
    目前租與弘海洗車廠使用，後方之空地目前由被告方許雪種
    植果樹等植栽。該屋西側之鐵皮建物為被告方惠葉、方麗華
    所有，係作為停放車輛、放置開花店物品使用。最西側之鐵
    皮建物係原告與被告方錦得、方錦榮、方啟峰等4人共有，
    係作為車庫、倉庫使用等情，業經本院會同兩造及臺南市臺
    南地政事務所人員至現場勘驗屬實，並製有勘驗測量筆錄、
    現場照片、空照圖、該所110年11月17日土地複丈成果圖在
    卷可稽（本院卷第89-107頁)，堪認屬實。系爭土地北側既
    臨公園北路，南臨長北街210巷5弄巷道可供人、車進出，故
    系爭土地之裁判分割，應以原物分割、兩造之使用現況及兩
    造分得之土地均可南北臨路進出為優先考量。
　㈣本院審酌原告主張如附圖一所示之分割方案，兩造分割後所
    各取得之土地面積與應有部分之比例相同，北臨公園北路之
    土地面寬亦照應有部分比例分配，且南北均可臨路使用，方
    便兩造出入避免使用上之糾紛。而原告及被告方錦得、方錦
    榮及方啟峰取得編號Ａ部分土地，可繼續使用該4人共有之鐵
    皮建物，無須拆除；被告方麗華、方惠葉取得之編號Ｂ部分
    土地　可保留部分坐落其上共有之鐵皮建物使用；被告方許
    雪取得之編號Ｃ部分土地，亦可保有大部分坐落其上之其所
    有之系爭231號鐵皮建物，有利於發揮土地之經濟價值及使
    用土地之便利性，合乎分割後土地之整體效益及兼顧共有人
    全體之利益，較為可採。
　㈤至被告方許雪主張如附圖二之分割方案，系爭土地上之兩造
    所有之鐵皮建物固無須拆除，惟原告及被告方錦得、方錦榮
    及方啟峰取得編號Ａ部分面積為116平方公尺，被告方麗華、
    方惠葉取得之編號Ｂ部分面積為133.5平方公尺，被告方許雪
    取得之編號Ｃ部分土地面積為259.5平方公尺，與兩造之應有
    部分比例不符，且原告及被告方錦得、方錦榮及方啟峰取得
    之編號Ａ部分土地無法臨公園北路使用，而被告方許雪取得
    之編號Ｃ部分土地，不僅超出其應有部分比例面積約66.84平
    方公尺，且臨公園北路之面寬最寬，卻僅願以每平方公尺9
    萬6,715元（約每坪31萬9,719元）作為計算基準，補償原告
    及被告方錦得、方錦榮及方啟峰，顯對分得編號Ａ部分土地
    共有人不公，難認符合全體共有人之利益，要無可採。
　㈥另被告方麗華、方惠葉主張如附圖三之分割方案，兩造分得
    之土地固均可南北臨路使用，惟面積與應有部分比例不盡相
    符，除其分得之編號丁部分土地上之其所有之鐵皮建物外，
    其他共有人之鐵皮建物均需拆除約3分之1，且原告及被告方
    錦得、方錦榮及方啟峰分得之編號丙、戊部分土地，中間隔
    著編號丁部分土地，造成土地零碎難以合併利用，有損系爭
    土地分割後之經濟價值，難認有兼顧全體共有人之利益，尚
    非可採。又其固抗辯該分割方案，係依各共有人合意分管之
    位置而為分割等情，然並未提出任何證據以實其說，尚難憑
    採。
四、綜上所述，系爭土地依其使用目的並非不能分割，共有人間
    亦無不能分割之約定，然迄今未能協議分割，本院審酌系爭
    土地之現有使用狀況、對外通行問題、位置、形狀、分割後
    之土地利用效益及兩造所獲之利益等一切情狀，認原告主張
    如附圖一所示分割方案符合土地分割之經濟效用及共有人全
    體之利益，堪認係適當、公允之分割方法，爰准予分割系爭
    土地如主文第1項所示。
五、再按應有部分有抵押權或質權者，其權利不因共有物之分割
    而受另按共有人自共有物分割之效力發生時起，取得分得部
    分之所有權。應有部分有抵押權或質權者，其權利不因共有
    物之分割而受影響。但權利人同意分割、權利人已參加共有
    物分割訴訟或權利人經共有人告知訴訟而未參加者，其權利
    移存於抵押人或出質人所分得之部分，民法第824條之1第1
    、2項定有明文。經查，系爭土地之共有人被告方麗華，於1
    08年8月23日將其應有部分設定200萬元之最高限額抵押權予
    被告方惠葉，有系爭土地登記第一類謄本在卷可參（調解卷
    第53-55頁），而被告方惠葉本身即為本件訴訟之當事人，
    揆諸上揭規定，上揭抵押權自僅得轉載於被告方麗華、方惠
    葉分得之土地上，附此敘明。
六、末按因共有物分割、經界或其他性質上類似之事件涉訟，由
    敗訴當事人負擔訴訟費用顯失公平者，法院得酌量情形，命
    勝訴之當事人負擔其一部，民事訴訟法第80條之1分別定有
    明文。查分割共有物事件本質上並無訟爭性，乃由本院斟酌
    何種分割方案較能增進共有物之經濟效益，並兼顧兩造之利
    益，以決定適當之分割方法。本件因兩造均獲得利益，如僅
    由敗訴之被告負擔，本院認為顯失公平，爰依兩造獲得之利
    益及就系爭土地應有部分之比例確定訴訟費用之負擔如主文
    第2項所示。
七、據上論結，本件原告之訴為有理由，依民事訴訟法第80條之
    1，判決如主文。　 
中　　華　　民　　國　　111 　年　　7 　　月　　18　　日
                  民事第一庭　法  官　陳尹捷
以上正本係照原本作成。
如不服本判決，應於判決送達後20日內，向本院提出上訴狀並表
明上訴理由，如於本判決宣示後送達前提起上訴者，應於判決送
達後20日內補提上訴理由書（須附繕本）。
如委任律師提起上訴者，應一併繳納上訴裁判費。  　　　　　
中　　華　　民　　國　　111 　年　　7 　　月　　18　　日
                              書記官　曾美滋


附表：
編號 共有人 應有部分及訴訟費用分擔比例 1 方錦得 4564/40000 2 方錦榮 4564/40000 3 方啟峰 2876/40000 4 方妙丹 2876/40000 5 方惠葉 2495/20000 6 方麗華 2495/20000 7 方許雪 3785/10000